【裁判字號】    97,訴,1584
【裁判日期】    971127
【裁判案由】    詐欺
【裁判全文】
臺灣基隆地方法 院刑事判決              97年度訴字第1584號
公  訴  人  臺灣基隆地方法院檢察署檢察官
被      告  乙○○
上列被告因詐欺案件，經檢察官提起公訴（97年度偵字第89號）
，因被告於準備程序進行中，被告先就被訴事實為有罪之陳述，
經本院合議庭裁定進行簡式審判程序，判決如下：
    主  文
      主  文
乙○○幫助共同以犯詐欺取財罪為常業，累犯，處有期徒刑拾月
，減為有期徒刑伍月。
    事  實
一、乙○○（原名許政鑫，改名為許玿齊，嗣又改為現名）前因
    違反毒品危害防制條例案件，經臺灣板橋地方法院於民國89
    年6月9日以88年度重簡字第1265號判處有期徒刑4月確定，
    又再因違反毒品危害防制條例案件，經同院於90年6月22日
    ，以90年度易字第132號判處有期徒刑5月確定，上開二刑經
    接續執行，於90年10月8日以易科罰金執行完畢。詎乙○○
    仍不知悔改，可預見若將其所申請之金融行庫存款帳戶任意
    交予他人使用，將可能幫助他人做為實施常業詐欺等財產性
    犯罪收取不法所得之工具，竟仍不違其本意，而基於幫助之
    故意，透過報紙分類廣告與對方聯絡後，於93年11月底某日
    ，以每一帳戶每月新臺幣（下同）3000元之代價，在桃園縣
    龜山鄉迴龍（起訴書誤載台北縣）附近之光啟高中附近之某
    OK便利商店，同時將其所申請使用之台北國際商業銀行（帳
    號：000-0000000000000號）、五股德音郵局（局帳號：
    00000000000000號）及台新國際商業銀行新莊分行（帳號：
    00000000000000號）等三存款帳戶之存摺、印章、提款卡及
    密碼等物及資料交予對方，繼由童照淳、梁凱筠、羅永政與
    大陸地區之不詳姓名之人共組之常業詐欺集團取得後，該集
    團成員即於附表所示之時間，以附表所示之方式施用詐術，
    致丙○○、林世陷於錯誤，將款項匯入如附表所示之乙○
    ○帳戶內，再由童照淳等人悉數提領之；迨丙○○等人認有
    可疑加以查證，始知受騙並報警處理，而乙○○嗣則因另行
    出售其他帳戶予另一詐欺集團，為警通知前來說明，經警循
    其供述後，而查悉上情（童照淳等人所犯常業詐欺罪，業經
    判決確定）。
二、案經基隆市警察局移送臺灣基隆地方法院檢察署檢察官偵查
    起訴。
    理  由
壹、程序事項
    被告乙○○所犯者非為死刑、無期徒刑、最輕本刑為3年以
    上有期徒刑之罪或高等法院管轄第一審案件，其於準備程序
    進行中，先就被訴事實為有罪之陳述，經告知其簡式審判程
    序之旨，並聽取公訴人、被告之意見後，本院合議庭依刑事
    訴訟法第273條之1第1項之規定，裁定由受命法官獨任以簡
    式審判程序進行本案之審理。
貳、實體事項
一、事實認定部分
(一)、上開事實，業據被告於警詢及本院行準備程序及審理時坦承
    不諱，核與被害人徐峰一、林世於警詢時所陳述情節相符
    ，並有被害人丙○○跨行匯款回條聯、郵政國內匯款執據影
    本、被告之中華郵政帳戶基本資料、台北國際商業銀行帳戶
    之開戶基本資料及歷史明細檔查詢單影本、台新國際商業銀
    帳戶開戶資料及資金往來明細表在卷足資佐證。
(二)、按在金融機構開立帳戶、請領存摺及提款卡使用，係針對個
    人身分之社會信用而予以資金流通，具有強烈之屬人性格，
    而金融帳戶作為個人理財之工具，申請開設並無任何特殊之
    限制，一般民眾均得以存入最低開戶金額之方式申請使用，
    且同一人得在不同之金融機構申請數個存款帳戶使用，乃眾
    所週知之事實；依一般人之社會經驗，若遇陌生人捨以自己
    名義申請帳戶，反以向不特定人蒐集金融帳戶使用，衡情應
    對該帳戶是否供合法使用一節有所懷疑，且近年詐騙集團犯
    案猖獗，利用帳戶掩飾、隱匿詐財贓款之事，迭有所聞，本
    件被告將帳戶之帳號、存摺、提款卡、密碼交付童照淳等人
    組成常業詐欺集團使用，可能因而幫助他人從事常業詐欺取
    財之行為已有所預見，仍將其所有之前揭帳戶之帳號、存摺
    、提款卡、密碼交付他人，顯有容認發生之間接故意，故被
    告確有幫助前開索取帳戶之人，利用其提供之帳戶詐欺取財
    之不確定故意甚明，被告自白核與事實相符，本件事證明確
    ，被告犯行堪以認定。
二、新舊法比較：
    按「行為後法律有變更者，適用行為時之法律，但行為後之
    法律有利於行為人者，適用最有利於行為人之法律。」，修
    正後刑法第2條第1項定有明文。此條規定係規範行為後法律
    變更所生新舊法律比較適用之準據法，本身尚無新舊法比較
    之問題，於新法施行後，應一律適用新法第2條第1項之規定
    ，為「從舊從輕」之比較，先予敘明。再按本次法律變更，
    比較時應就罪刑有關之共犯、未遂犯、想像競合犯、牽連犯
    、連續犯、結合犯，以及累犯加重、自首減輕暨其他法定加
    減原因（如身分加減）與加減例等一切情形，綜其全部罪刑
    之結果而為比較（最高法院95年度第八次刑事庭會議決議一
    (一)(四)參照），且比較新舊法之結果，應全部適用舊法或新法
    ，不得割裂適用（最高法院87年台非字第400號判決意旨參
    照），合先敘明。
(一)、被告行為後，刑法第30條幫助犯之規定，新法雖就文字加以
    修正，概不論依修正前之刑法第30條，或修正後第30條之規
    定，被告均構成幫助犯，對被告而言並無有利或不利之情形
    ，自不生新舊法比較之問題，應逕依修正前之刑法第30條第
    1項之規定論以幫助犯。
(二)、修正前刑法第340條常業詐欺罪之法定刑得併科罰金。而95
    年6月14日修正公布、同年7月1日施行之刑法施行法增訂第1
    條之1規定：「中華民國94年1月7日刑法修正施行後，刑法
    分則編所定罰金之貨幣單位為新臺幣。94年1月7日刑法修正
    時，刑法分則編未修正之條文定有罰金者，自94年1月7日刑
    法修正施行後，就其所定數額提高為30倍。但72年6月26日
    至94年1月7日新增或修正之條文，就其所定數額提高為3倍
      。」；另刑法第33條第5款修正為：「罰金：新臺幣1千元
    以上，以百元計算之。」，而依被告行為時之刑罰法律，罰
    金係以銀元為單位，並依罰金罰鍰提高標準條例第1條前段
    規定之提高倍數10倍，至於罰金最低額依修正前刑法第33條
    第5款規定則為銀元1元（即新臺幣3元）。比較修正前、後
    之法律規定，罰金最高額經換算後之結果並無二致，惟就罰
    金最低額部分，依新法規定為新臺幣1千元，依舊法規定為
    銀元1元（即新臺幣3元）。本件被告有刑罰減輕事由，而就
    罰金之減輕，舊法第68條規定僅減輕最高度，依新法第67條
    規定其最高度及最低度同減輕之，惟經綜合比較結果，此部
    分均以修正前之規定較有利於被告。
(三)、本件常業詐欺集團即另案被告童照錞等人共同實施多次詐欺
    犯行，並恃之為常業，依其行為時之修正前規定，應成立刑
    法第340條之常業詐欺罪，法定本刑為1年以上7年以下有期
    徒刑，得併科銀元5萬元以下罰金；渠等行為後，修正後之
    刑法已刪除第340條常業詐欺罪，則所犯各罪，應依數罪併
    罰之規定分論併罰。比較新舊法適用結果，行為時之舊法規
    定較為有利，且童照錞等人犯共同常業詐欺罪，業經台灣桃
    園地方法院於96年11月30日以95年度訴字第799號判決確定
    ，此有判決書在卷可參。
(四)、按刑法第47條規定之累犯要件雖有修正，然其修正內容祇在
    排除「過失再犯有期徒刑以上之罪」之適用；至前案有期徒
    刑執行完畢以後，五年以內，「故意再犯有期徒刑以上之罪
    」者，無論依修正前或修正後之法律規定，均應論以累犯，
    加重本刑至二分之一。茲「故意再犯有期徒刑以上之罪」者
    ，無論在修法前、後之累犯成立要件暨法律效果既無二致，
    則其自非刑罰法律之變更，亦無新舊法律比較適用之問題。
三、論罪科刑部分
(一)、按刑法上之幫助犯，係對於犯罪與正犯有共同之認識，以幫
    助之意思，對於正犯資以助力，而未參與犯罪行為者而言，
    如未參與實行構成要件之行為，且係出於幫助之意思，提供
    助力，即屬幫助犯，而非共同正犯（最高法院49年台上字第
    77號判例可資參照）。本件被告基於幫助之犯意，交付其所
    有前揭帳戶之帳號存摺、提款卡、密碼予童照錞等常業詐欺
    集團成員使用，致該集團成員對被害人徐峰一、林世施以
    詐術，使被害人陷於錯誤，而將款項轉帳至被告之前揭帳戶
    內，而為他人之常業詐欺取財行為提供助力。核被告所為，
    係犯修正前刑法第30條第1項、修正前刑法第340條之幫助常
    業詐欺罪。被告係幫助他人實行常業詐欺罪行為，為幫助犯
    ，爰依修正前刑法第30條第2項之規定，按正犯之刑減輕之
    。被告供稱，係同一時間，交付上開三本帳戶予常業詐欺集
    團，又無其他積極證據足認被告係分別交付，基於罪疑惟輕
    原則，利益歸於被告，應認係同一時間交付，為同一行為觸
    犯數罪名，應依刑法第55條之規定，從一重處斷。公訴人認
    其先後2次交付帳戶之幫助犯行，應依修正前刑法第56條之
    連續犯規定論處，容有誤會。又被告前曾受如事實欄所載有
    期徒刑之執行，此有臺灣高等法院被告前案紀錄表附卷可考
    ，其於有期徒刑之執行完畢後，5年以內故意再犯本件有期
    徒刑以上之罪，不論依舊法第47條，或新法第47條第1項之
    規定，均構成累犯，應逕依裁判時之新法第47條第1項，論
    以累犯，並加重其刑。
(二)、爰審酌被告所為已影響社會正常交易安全，增加被害人尋求
    救濟之困難，並使犯罪之追查趨於複雜，成為詐欺集團猖獗
    幫凶，衡其犯罪之動機、目的、手段、生活狀況、智識程度
    被害人所受損害暨犯罪後坦承犯行，顯有悔悟之態度等一切
    情狀，量處如主文所示之刑。至被告將其所有之帳戶存摺、
    提款卡、密碼交由詐騙集團使用，至今仍未取回，亦未經扣
    案，為免日後執行困難，爰不為沒收之諭知，附此敘明。
(三)、被告本件犯罪時間，係在96年4月24日前，合於中華民國九
    十六年罪犯減刑條例所定之減刑條件，爰依該條例第2 條
    第1項第3款之規定，減其宣告刑2分之1，以示懲儆。
四、應依刑事訴訟法第273條之1第1項、第299條第1項前段，修
    正前刑法第30條、修正前刑法第340條第1項、刑法第47 條
    第1項、第55條，刑法施行法第1條之1，中華民國九十六年
    罪犯減刑條例第2條第1項第3款、第7條，判決如主文。
本案經檢察官甲○○到庭執行職務
中    華    民    國    97    年    11    月    27    日
                  刑事第二庭法  官  陳伯厚
以上正本證明與原本無異。
如不服本判決應於收受送達後10日內向本院提出上訴書狀，並應
敘述具體理由；其未敘述上訴理由者，應於上訴期間屆滿後20日
內向本院補提理由書 (均須按他造當事人之人數附繕本)「切勿
逕送上級法院」。
中    華    民    國    97    年    11    月    28    日
                            書記官  黃士元
附錄論罪法條：
中華民國刑法(舊 86.10.08 以前)第340條
以犯第 339 條之罪為常業者，處 1 年以上 7 年以下有期徒刑，
得併科 5 千元以下罰金。
  附表：
┌──┬───┬───┬────┬──────────────────────┬────────┐
│編號│ 時間 │被害人│匯款金額│                  詐騙方法                  │    匯入帳戶    │
├──┼───┼───┼────┼──────────────────────┼────────┤
│ 1  │93年11│丙○○│300000元│撥打被害人電話，佯稱其為被害人之妹向地下錢莊│新竹銀行中和簡易│
│    │月30日│      │        │借錢作保，已遭押走，要被害人匯款至指定帳戶，│型分行、戶名：楊│
│    │中午12│      │        │使被害人陷於錯誤而依其指示，在基隆市第一信用│誌文、帳號：052-│
│    │時許  │      │        │合作社安樂分社、基隆市○○路郵局等地匯款（先│0000000000000000│
│    │      │      │        │後於93年11月30日匯款50000元、50000元、100000│號；五股德音郵局│
│    │      │      │        │元、1000 00元，匯入乙○○帳戶內計200000元） │、戶名：乙○○、│
│    │      │      │        │                                            │帳號：0000000000│
│    │      │      │        │                                            │6067號；台北國際│
│    │      │      │        │                                            │商業銀行、戶名：│
│    │      │      │        │                                            │乙○○、帳號：  │
│    │      │      │        │                                            │0000000000000號 │
├──┼───┼───┼────┼──────────────────────┼────────┤
│ 2  │93年12│林世│5000元  │撥打被害人電話，佯稱為被害人之客戶員工借款，│台新國際商業銀行│
│    │月6日 │      │        │要被害人匯款至指定帳戶，使被害人陷於錯誤而依│新莊分行、戶名：│
│    │下午2 │      │        │其指示匯款（於93年12月6日匯款）             │乙○○、帳號：20│
│    │時    │      │        │                                            │000000000000號  │
└──┴───┴───┴────┴──────────────────────┴────────┘


司法院資訊處製作；財團法人民間司法改革基金會備份。
